ACORDAO-COMPLETO-2414419

ACÓRDÃO 13400/2020 ATA 42/2020 - PRIMEIRA CÂMARA

VISTOS, relatados e discutidos estes autos de representação de unidade técnica, apresentada com base em denúncia apócrifa a respeito de possíveis irregularidades ocorridas no Conselho Federal de Corretores de Imóveis - Cofeci, relacionadas ao pagamento de "gratificação financeira a título de assiduidade" a prestadores de serviços contratados por aquele Conselho,
ACORDAM os Ministros do Tribunal de Contas da União, reunidos em sessão da 1ª Câmara, diante das razões expostas pelo Relator, em:
9.1. conhecer da presente Representação, tendo em vista o preenchimento dos requisitos de admissibilidade previstos nos art. 235 c/c 237, parágrafo único, do Regimento Interno deste Tribunal, para, no mérito, considerá-la parcialmente procedente;
9.2. determinar ao Conselho Federal de Corretores de Imóveis - Cofeci que, caso ainda não o haja feito, suspenda imediatamente os pagamentos a prestadores de serviços da vantagem denominada "gratificação financeira a título de assiduidade", ou similar, revogando as respectivas normas autorizadoras, tendo em vista, em relação a tais despesas, a ausência de amparo legal e a afronta ao art. 54, caput e §§ 1º e 2º, e art. 55, inc. III, da Lei 8.666/1993 e aos princípios da legalidade, transparência, publicidade e impessoalidade, explicitados no art. 37 da Constituição Federal de 1988, devendo comunicar ao Tribunal tanto as medidas adotadas, quanto os eventuais resultados alcançados, no prazo de 30 (trinta) dias a contar do recebimento da notificação deste Acórdão;
9.3. dar ciência ao Cofeci, nos termos do art. 9º, inc. I, da Resolução TCU 315/2020, acerca da necessidade de dar cumprimento ao Acórdão 96/2016-TCU-Plenário, Relator Ministro-Substituto Weder de Oliveira, no que se refere ao cumprimento da Lei de Acesso à Informação pelos conselhos de fiscalização do exercício profissional, tendo em vista a precariedade ou ausência de informações constatadas no site daquele conselho;
9.4. enviar cópia deste Acórdão ao Cofeci.

REPRESENTAÇÃO. POSSÍVEIS IRREGULARILADES EM PAGAMENTO DE GRATIFICAÇÃO FINANCEIRA A EMPRESA PRESTADORA DE SERVIÇOS.

Primeira Câmara

Conselho Federal de Corretores de Imóveis - Cofeci.

3. Representante: SecexPrevidência.

13.1. Ministros presentes: Walton Alencar Rodrigues (Presidente), Benjamin Zymler, Bruno Dantas e Vital do Rêgo.
13.2. Ministros-Substitutos presentes: Augusto Sherman Cavalcanti (Relator) e Weder de Oliveira.

AUGUSTO SHERMAN

Trata-se de representação da SecexPrevidência, apresentada com base em denúncia apócrifa a respeito de possíveis irregularidades ocorridas no Conselho Federal de Corretores de Imóveis - Cofeci, relacionadas ao pagamento de "gratificação financeira a título de assiduidade" a prestadores de serviços contratados por aquele conselho.
2.	No que se refere ao conteúdo destes autos, às medidas saneadoras e análises levadas a efeito, assim como quanto às conclusões e propostas de encaminhamento apresentadas pela área técnica desta Casa, adoto como relatório a instrução constante da peça 57 a qual contou com concordância do Diretor da Área (peça 58) , este também atuando por delegação do Secretário de Controle Externo da SecexTrabalho, passando a transcrevê-la, com os eventuais ajustes de forma julgados pertinentes:
"INTRODUÇÃO
1. Cuidam os autos de denúncia, posteriormente convertida em representação, a respeito de possíveis irregularidades ocorridas no Conselho Federal de Corretores de Imóveis - Cofeci, relacionadas ao pagamento de 'gratificação financeira a título de assiduidade' a prestadores de serviços contratados pelo conselho. 
2. Observa-se, desde já, em cumprimento às orientações contidas na Portaria Segecex 9/2020, parte V, item 12, que a determinação sugerida na proposta de encaminhamento, no sentido de ser promovida a apuração de valores pagos irregularmente em contratos, para fins de ressarcimento, e instauração de Tomada de Contas Especial, se for o caso, enquadra-se nas disposições do art.14, § 2º, inciso I, da Resolução TCU 315/2020, uma vez as circunstâncias do processo permitirem antecipar a  proposta de encaminhamento, especialmente em razão de o conselho já ter manifestado a sua posição sobre a matéria por ocasião do atendimento à diligência desta Corte. Além disso, estão devidamente caracterizados os fatos, contemplando elementos suficientes para apreciação por esta Corte.
HISTÓRICO
3. Observa-se, inicialmente, que as intervenções anteriores nos autos estavam sob a responsabilidade da SecexPrevidência. Com as alterações introduzidas pela Portaria Segecex 6, de 18/2/2019, os conselhos de fiscalização profissional passaram a integrar a clientela da SecexTrabalho, a contar de 1/4/2019. Assim, retoma-se a análise dos autos, apresentando um histórico dos fatos até o momento. 
4. O expediente que deu origem ao presente processo foi encaminhado a esta Corte por pessoa autointitulada 'corretor de imóveis', que optou por não se identificar com receio de sofrer represálias (peça 1) . Esse expediente foi autuado sob a forma de denúncia.
5. Segundo o denunciante, o Cofeci teria contratado uma empresa Exemplum - Gestão e Consultoria Ltda ME, CNPJ 02.853.830/0001-97, conhecida como empresa 'fantasma/fachada' que, embora registrada, não existiria de fato. Essa empresa teria sede na cidade de Cascavel/PR, na rua Rafael Picoli número 2268, Bairro Boa Vista, CEP 85.813-220, sendo juntadas fotos que indicariam a existência de uma casa de moradia residencial, sem qualquer placa indicativa da empresa.
6. O denunciante questiona, também, se houve ou não processo de licitação, bem como a sua licitude, haja vista que o conselho estaria pagando um valor mensal R$ 37.411,29, sob a forma de 'gratificação financeira a título de assiduidade'. A justificativa para esse pagamento seria a seguinte: 'por causa da perda do poder aquisitivo imputada ao trabalhador em função das dificuldades econômicas que assolam o país, e ainda, a necessidade de melhor remunerar os trabalhos dando-lhes maior condição de sustentabilidade econômica'.
7. O denunciante questiona, ainda, a real necessidade da contratação, uma vez que a descrição da atividade econômica, no contrato social, é a de Atividade de consultoria em desenvolvimento em gestão empresarial, exceto consultoria técnica especifica e Treinamento em desenvolvimento profissional e gerencial, ao passo que o COFECI é uma autarquia e não uma entidade empresarial. 
8. Na instrução inicial dos autos (peça 2) , foi sugerido pela Unidade Técnica, em pareceres uniformes, o não conhecimento da denúncia por não atender requisitos de admissibilidade, quais sejam, ausência de nome legível, qualificação e endereço do denunciante.
9. Ao apreciar a sugestão da Unidade Técnica, em Despacho datado de 24/8/2017 (peça 5) , o Ministro-Relator Augusto Sherman Cavalcanti ponderou que, apesar de ser de fato apócrifa, fato que inviabilizaria o seu conhecimento como denúncia, a peça delatória continha evidência de que o pagamento tido como irregular pelo denunciante estava previsto na Portaria Cofeci 83/2016 (fls. 2, peça 1) , embora ausentes indicativos de que o pagamento seria mensal e que teria sido efetivamente efetuado. Ponderou, também, que o cotejo entre a ficha do CNPJ da referida empresa (fls. 3, peça 1) e as fotografias atinentes ao imóvel localizado em seu endereço (fls. 5/7, peça 1) permitiam a ilação de que a empresa contratada não contaria com existência física, embora estes indícios fossem frágeis.
10. Ponderou, ainda, que a referida 'gratificação financeira, a título de assiduidade' havia sido prevista, pela mesma Portaria 83/2016 (fls. 2, peça 1) , em favor de outros prestadores de serviços arrolados em seu Despacho, bem como aos empregados Celetistas do Cofeci.
11. Segundo o Ministro-Relator, tanto no que se refere a esses outros prestadores, quanto no que tange à Exemplum, haveria de ser verificada a regularidade de tal ato de liberalidade, sendo que, no caso específico desta última, ainda precisa ser afastada a possibilidade de tratar-se de empresa 'fantasma' ou 'de fachada'.
12. Diante dos fundamentos apresentados, o Ministro-Relator restituiu os autos à SecexPrevidência, determinando sua conversão em Representação e sua subsequente instrução, ocasião em que deveria promover, mediante as diligências que se fizessem necessárias, a averiguação, ao menos, dos seguintes aspectos: 
'a)  regularidade de, por meio da Portaria Cofeci 83/2016, prever-se, dispondo dos recursos do Cofeci, o pagamento, em favor dos empregados celetistas e de prestadores de serviços daquele conselho de fiscalização profissional, de uma 'gratificação financeira, a título de assiduidade'; 
b) identificar empresas e empregados que hajam recebido tal gratificação e os respectivos valores; 
c) indicativos de inexistência física da empresa Exemplum Gestão e Consultoria Ltda., devendo tal averiguação também compreender o exame da regularidade do (s) processo (s) atinente (s) ao (s) contrato (s) firmado (s) com aquela pessoa jurídica.'
13. Em nova instrução dos autos (peça 6) , a SecexPrevidência apresentou os seguintes dados obtidos em pesquisas aos sistemas acessíveis por este Tribunal:
'7. Com base em pesquisas no Diário Oficial da União, internet e bases de dados, verificou-se que:
a) houve assinatura de um contrato entre o Cofeci e a Exemplum (CNPJ: 02.853.830/0001-97) , em 1/2/2009, e de dois distratos, em 20/12/2013 e 30/11/2016 (extrato no Diário Oficial da União) ;
b) Admar Piedade Pucci Júnior (CPF: XXX.981.429-XX) possuiu contrato com o Cofeci, em nome da empresa Pucci Assessoria Empresarial Ltda para 'prestação de serviços na área de assessoria à Presidência do Cofeci', sendo que o CNPJ da contratada era o mesmo da empresa Exemplum Gestão e Consultoria Ltda., ou seja, aparentemente a empresa Pucci Assessoria Empresarial Ltda. mudou de nome a partir de 2012 (fonte: RAIS) ; 
c) o mesmo Admar Piedade Pucci Júnior foi presidente do Creci-PR, pelo menos, entre maio e julho de 2013 (publicação Cofeci 51) e é o atual presidente da entidade para a gestão 2016-2018 (site do Creci-PR) ; 
d) Antônio Linares Filho (XXX.264.749-XX) foi procurador jurídico do Creci-PR em 2016 (Contrato 23/2015, no valor de R$ 78.000,00) e durante algum período de 2017 (www.crecipr.gov.br, notícias e contratos vigentes) ; 
e) o mesmo Antônio Linares Filho recebeu por despesas com viagens em janeiro/2017, o que não ocorreu em fevereiro, março e abril do mesmo ano, conforme o site do Creci-PR. 
8. No Sistema CNPJ verificou-se que: 
a) a empresa Exemplum foi aberta em 1998 em Cascavel/PR, com CNPJ 02.853.830/0001-97 e tendo como atividade econômica: 'atividades de consultoria em gestão empresarial, exceto consultoria técnica específica';
b) a Exemplum tinha como sócio originais Admar Piedade Pucci Júnior e Adriane Czoupinski de Almeida Pucci, mas em 27/4/2012 foi transferida para Antônio Linares Filho e Melissa Lisboa Linares;'.
14. Em razão das determinações contidas no Despacho do Ministro-Relator, e das constatações acima arroladas, a Unidade Técnica, em pareceres uniformes, propugnou pela realização de diligência ao Cofeci visando à obtenção dos seguintes documentos e informações: 
'a) regularidade de, por meio da Portaria Cofeci 83/2016, prever-se, dispondo dos recursos do Cofeci, o pagamento, em favor dos empregados celetistas e de prestadores de serviços daquele conselho de fiscalização profissional, de uma 'gratificação financeira, a título de assiduidade';
b) identificar empresas e empregados que hajam recebido tal gratificação e os respectivos valores;
c) indicativos de inexistência física da empresa Exemplum Gestão e Consultoria Ltda., devendo tal averiguação também compreender o exame da regularidade do (s) processo (s) atinente (s) ao (s) contrato (s) firmado (s) com aquela pessoa jurídica;
d) cópia dos contratos e termos aditivos com a empresa Exemplum, desde 2008, assim como das justificativa para essas contratações que constam de tais processos;
e) se houve pagamentos por serviços prestados a Admar Piedade Pucci Júnior e Antônio Linares Filho, pessoa física ou jurídica, desde 2009, com a razão dos pagamentos e respectivas discriminações.'
15. Para melhor compreensão dos fatos, a partir dessa diligência, reproduz-se a cronologia dos fatos elaborada pela Unidade Técnica:
a) em 6/11/2017, o Cofeci foi diligenciado sobre a eventual irregularidade, com prazo de quinze dias para a resposta, ou seja, até dia 21/11/2017 (peça 9-10) ;
b) em 21/11/2017, após o Conselho solicitar prorrogação de prazo, o TCU concedeu mais vinte dias, ou seja, até 11/12/2017 (peças 11-15) ;
c) em 7/12/2017, após o Conselho solicitar vistas e cópias, o Ministro-Relator Augusto Sherman as concedeu (peça 24) ;
d) em 8/12/2017, o Cofeci apresentou esclarecimentos (peça 21) , mas solicitou nova prorrogação de prazo, para complementação, em razão de ainda não ter obtido vistas e cópias dos autos; 
e) em 12/12/2017, o TCU concedeu mais trinta dias de prazo (peça 26) ;
f) em 21/12/2017, o Cofeci teve ciência do novo prazo para resposta (peça 28) , que passou a ser 20/1/2018, mas não houve resposta;
g) o ofício concedendo a prorrogação de prazo foi dirigido à Kátia Vieira do Vale, procuradora constituída do Conselho, tendo como endereço a sede do Cofeci, pois nos documentos acostados aos autos não consta nenhum endereço alternativo da procuradora;
h) a SecexPrevidência, então, encaminhou novo ofício, dirigido ao presidente do Conselho, João Teodoro da Silva, concedendo mais trinta dias de prazo (peça 32) ;
i) em 20/3/2018, o Cofeci teve ciência do novo prazo para resposta (peça 33) , que passou a ser 19/4/2018, mas não houve resposta até a presente data.   
16. Após esses trâmites, a Unidade Técnica promoveu nova instrução dos autos (peça 38) , na qual foram analisados unicamente os documentos e informações encaminhados pelo Cofeci e juntados à peça 21, haja visa que a alardeada documentação complementar mencionada pelo conselho jamais foi carreada aos autos.
17. Nessa instrução, a Unidade Técnica concluiu que a legislação e normativos citados pelo Conselho não amparavam pagamentos a empresas contratadas fora dos termos contratuais, o que infringe o art. 54, caput e §§ 1º e 2º, e art. 55, III, da Lei 8.666/1993, e o princípio da transparência, inerente ao princípio da publicidade, insculpido no art. 37 da Constituição. No entanto, ponderou que ainda estavam ausentes informações fundamentais para o completo esclarecimentos dos fatos.
18. Assim, foi sugerida nova diligência, requisitando o seguinte:
'a.1) cópia dos contratos e termos aditivos relativos às empresas de consultoria que receberam a gratificação por assiduidade prevista na Portaria Cofeci 83/2016;
a.2) cópia da ata da reunião plenária que homologou a decisão pelo pagamento da gratificação por assiduidade objeto da Portaria Cofeci 83/2016;
a.3) relação dos ocupantes dos cargos a seguir com respectivos períodos que ocuparam os cargos, abrangendo os anos de 2016 e 2017: presidente, vice-presidentes, vice-presidentes adjuntos, diretores, conselheiros, titulares e suplentes, e conselheiros fiscais;
a.4) relação de pessoas física e jurídicas contratadas para a prestação de serviços de consultoria nos anos de 2015, 2016 e 2017;
a.5) relação de pessoas física e jurídicas que receberam a gratificação por assiduidade, nos anos de 2015, 2016 e 2017, independente de serem prestadores de serviço;
a.6) cópia de todos os comprovantes de pagamentos da gratificação por assiduidade;
a.7) cópia dos documentos que comprovaram o serviço 'bem além de suas obrigações contratuais' relativo ao pagamento da gratificação por assiduidade; 
a.8) o parâmetro utilizado para que o prestador de serviços passasse a ter direito à gratificação por assiduidade;
a.9) cópia do (s) processo (s) de contratação de Kátia Vieira do Vale, incluindo pareceres, eventuais termos aditivos e comprovantes de pagamentos efetuados;
a.10) as datas de entrega de cada produto executado pela Exemplum;'
19. A diligência foi promovida, inicialmente, por meio do Ofício 0768/2018-TCU/SecexPrevidência, de 30/10/2018 (peça 42) , reiterado pelo Ofício 0840/2018-TCU/SecexPrevidência, de 26/11/2018 (peça 45) , endereçados à Procuradora do Cofeci, e posteriormente por meio do Ofício 0952/2018-TCU/SecexPrevidência, de 18/12/2018 (peça 49) , sendo apresentados, em atendimento, os documentos e informações que compõem as peças 51-56.
EXAME TÉCNICO
20. Analisa-se, nesta oportunidade, agora no âmbito da SecexTrabalho, as informações e documentos apresentados em atendimento a diligência desta Corte. 
21. Primeiramente, com vistas a melhor compreensão dos pontos que deveriam ser esclarecidos pela diligência, entende-se oportuno relembrar as constatações apresentadas na instrução anterior (peça 38) .
Constatações e quesitos a serem respondidos pela diligência
22. A questão fundamental consignada na instrução foi a de que os pagamentos da 'gratificação financeira, a título de assiduidade' não possuem amparo legal. A resposta apresentada pelo conselho demonstrou que oito prestadores de serviços receberam a gratificação, entre pessoas físicas e jurídicas, a saber:
a) 	R$ 5.500,00 - Manoel Pereira Dias Júnior - advogado representante da empresa Dias & Requi Advogados Associados SS., responsável pelas questões jurídicas relacionadas ao Cofeci e conselhos regionais localizados no Planalto Central;
b) 	R$ 6.500,00 - Antônio Roberto Tavarnaro - advogado, pessoa física, responsável pelas questões jurídicas relacionadas ao Cofeci e conselhos regionais da Região Sul;
c) 	R$ 6.500,00 - Kátia Vieira do Vale - advogada, pessoa física, responsável pelas questões jurídicas relacionadas ao Cofeci em Brasília e, eventualmente, colaborar em questões jurídicas relacionadas a conselhos regionais de qualquer parte do Brasil;
d) 	R$ 3.363,28 - Edísio Souto Advocacia S/C - escritório de advocacia responsável pelas questões jurídicas relacionadas ao Cofeci e conselhos regionais das Regiões Norte e Nordeste;
e) R$ 4.200,00 - RR Consultoria Técnica e Parlamentar Ltda. - empresa de consultoria parlamentar responsável por acompanhar a tramitação de processos legislativos de interesse do Sistema Cofeci-Creci junto ao Congresso Nacional e orientar sobre ações que devam ser adotadas;
f) R$ 3.000,00 - Jailson Morais Carvalho - pessoa física, despachante documental encarregado de atender e solucionar problemas relacionados ao INSS, IR, PIS-PASEP, FGTS, IPTU, IPVA e tributos em geral;
g) R$ 37.411,29 - Exemplum Gestão e Consultoria Ltda. - empresa de consultoria responsável pelas áreas de advocacia administrativa e contábil, inclusive auditorias em conselhos regionais, e elaborar estudos e minutar projetos de resoluções e códigos eleitoral e de processamento disciplinar;
h) R$ 9.088,52 - Arquimedes Alves da Silva - contabilista, pessoa física, que representa a empresa A & J Contabilidade, Assessoria e Auditoria Ltda., responsável pela contabilidade do Cofeci e orientar o trabalho de contabilidade dos 24 regionais e, eventualmente, colaborar na realização de auditorias em conselhos regionais.
23. Segundo a instrução, as contratações deveriam ter sido efetuadas por meio de processos licitatórios, com igualdade de condições entre os candidatos, e os serviços prestados deveriam estar vinculados ao instrumento contratual. Assim, ponderou que deveriam ser fornecidos pelo conselho  cópia dos contratos e termos aditivos relativos às empresas de consultoria que receberam a gratificação por assiduidade prevista na Portaria Cofeci 83/2016.
24. A instrução acrescentou que a criação da gratificação em tela se deu por decisão de diretores, que deveria ter sido homologada por reunião plenária, conforme ata da reunião da diretoria (peça 34, p. 7) , no entanto, não foi encaminhada cópia da ata dessa reunião plenária, cabendo diligência ao Cofeci para que encaminhe cópia da ata dessa reunião plenária bem como a relação dos ocupantes dos cargos de direção e respectivos períodos de gestão, abrangendo os anos de 2016 e 2017. 
25. Ainda com relação ao pagamento da gratificação em questão, a instrução ponderou que seria necessário conhecer se o Cofeci possuía outras consultorias contratadas, caso negativo, todas receberam a gratificação por assiduidade, ou seja, não foram somente aquelas que 'mais se destacaram', o que iria contra a própria justificativa do pagamento. Assim, o conselho deveria informar:  relação de pessoas física e jurídicas contratadas para a prestação de serviços de consultoria nos anos de 2015, 2016 e 2017; relação de pessoas física e jurídicas que receberam a gratificação por assiduidade, nos anos de 2015, 2016 e 2017, independente de serem prestadores de serviço; cópia de todos os comprovantes de pagamentos da gratificação por assiduidade; cópia dos documentos que comprovaram o serviço 'bem além de suas obrigações contratuais' (seriam atestados diários?) ; além do parâmetro utilizado para que o prestador de serviços passasse a ter direito à gratificação (seriam tantas horas além do contratado?) .
26. A instrução identificou, também, haver indícios de que Kátia Vieira do Vale era sócia de André Luiz Bravim, superintendente do Cofeci, na empresa Bravim & Vieira do Vale Advogados Associados (CNPJ 23.722.402/0001-03) , inclusive com informações de que ambos atuaram juntos na defesa de Joao Teodoro da Silva em Ação Civil Pública de Improbidade Administrativa e em representação junto a este Tribunal, TC Processo 003.130/2015-0, ambos em 2015. Portanto, haveria indícios de que o Cofeci contratou como advogada uma sócia de seu superintendente responsável pela área jurídica, ato que poderia vir a ferir o princípio da impessoalidade insculpido no caput do art. 37 da Constituição Federal. Por essa razão, o conselho deveria encaminhar cópia do (s) processo (s) de contratação de Kátia Vieira do Vale, incluindo pareceres, eventuais termos aditivos e comprovantes de pagamentos efetuados.
27. Quanto aos indicativos presentes nos autos até então, acerca da suposta inexistência física da empresa Exemplum Gestão e Consultoria Ltda., a instrução observou que não se verificou indício de irregularidade na análise deste item.
28. Com relação ao contrato firmado com a empresa Exemplum, a instrução observou que o conselho havia encaminhado cópia do processo de contratação (peça 35) , cujo valor foi de R$ 480.935,14, sendo que, retirando os tributos, restaram R$ 408.000,00 para os honorários advocatícios. O contrato se deu em 2014, com vigência de doze meses, tendo recebido dois termos aditivos de prorrogação, vigendo até 5/1/2017 (peça 35, p. 30) . 
29. A instrução observou que houve inexigibilidade, em razão de notória especialização em serviços de advocacia, com extensa justificativa para a inexigibilidade (peça 35, p. 17-68) , mas a justificativa do preço se resumiu a 'A contratação envolve atividades singulares e especializadas, por corolário inexiste referencial a ser adotado para a precificação dos serviços' (peça 35, p. 23-24) . Acrescenta que o Conselho utilizou como referência de preço uma contratação da Assembleia Legislativa de Santa Catarina, em 2013, para serviços jurídicos de revisão do Código Ambiental, com remuneração mensal de R$ 30.000,00, equivalentes a R$ 360.000,00 em doze meses.
30. Embora o contrato da Exemplum tenha ficado 13% acima desse valor, o total de R$ 408.000,00 resultou em R$ 8.500,00 mensais para cada um dos quatro profissionais elencados na proposta de serviço (peça o, p. 6) , o que está compatível com a tabela salarial para advogados plenos do site www.salário.com.br, baseada em setembro/2016 (https://www.salario.com.br/profissao/advogado-areas-especiais-cbo-241030/) .
31. Ainda segundo a instrução, o contrato da Exemplum previa: 
'a) produtos definidos: elaboração dos novos Código de Processo Ético-Disciplinar e Código Eleitoral;
b)	produtos eventuais: consultoria em processos judiciais contra eleições e assessoria em auditorias e inspeções nos Conselhos Regionais, que, concretamente, resumiram-se em apuração de irregularidades no Creci-RS, conforme documentos anexados em CD.'
32. Para melhor contextualizar o pagamento da gratificação em relação à execução do contrato da Exemplum, a instrução entendeu que seria necessário conhecer a data em que cada produto foi entregue, cabendo diligência ao Cofeci para obter essas informações.
33. Por fim, quanto à suposta ocorrência de pagamentos por serviços prestados a Admar Piedade Pucci Júnior e Antônio Linares Filho, pessoa física ou jurídica, desde 2009, o conselho informou que jamais foi feito qualquer pagamento a essas pessoas, razão pela qual a instrução entendeu que não havia irregularidades neste item.
Análise dos documentos e informações encaminhados pelo Cofeci
34. Na parte inicial da sua resposta, o Cofeci apresenta seus esclarecimentos acerca da afirmação da instrução anterior no sentido de que o conselho teria deixado de apresentar documentação complementar, embora tenha solicitado vista e cópia dos autos e prorrogação de prazo para esse fim, conforme reproduzido no item 15 da presente instrução. Segundo o conselho, quando obteve vistas aos autos, suas informações já haviam sido prestadas a esse Tribunal, porque o prazo inicial já vencera e nenhuma resposta havia ainda sobre a prorrogação solicitada. Depois de obtida a vista aos autos, esclarece que o analisou e entendeu que não havia necessidade de complementação de informações, exceto se solicitada. Assim, sustenta que não houve negligência ou descaso da sua parte.
35. Com relação às entidades beneficiadas com o pagamento da 'gratificação financeira, a título de assiduidade', o conselho menciona que está anexando cópias de 7 contratos, cujos contratados receberam essa vantagem adicional. Segundo o conselho, se trata de uma mensalidade adicional equivocadamente nominada como 'assiduidade' na Portaria Cofeci 83/2016. O conselho menciona, ainda, a remessa de cópia de 3 outros contratos que, embora com as mesmas características, não lograram receber qualquer gratificação, fato que descaracterizaria o apontamento anterior de que o pagamento extraordinário poderia ter ocorrido de forma uniforme (linear) , uma vez que ocorreu, de fato, em função do mérito de cada um, conforme critérios definidos previamente.
36. Os contratos mencionados, e respectivas cláusulas prevendo o pagamento da gratificação, estão abaixo identificados, sendo que os relacionados nas alíneas 'a' a 'g' receberam o pagamento adicional e os relacionados nas alíneas 'h' a 'j' não receberam, embora houve previsão contratual para tanto:
a) Dias & Requi Advogados Associados SS (peça 51, p.24-34, Cláusula 5.3) ; 
b) Antônio Roberto Tavarnaro (peça 51, p.35-51, Cláusula 4.3) ;
c) Kátia Vieira do Vale (peça 51, p.52-70, Cláusula 5.3) ;
d) Edísio Souto Advocacia S/C (peça 51, p.71-88 e peça 52, p.1, Cláusula 5.4) ;
e) RR Consultoria Técnica e Parlamentar Ltda (peça 52, p.2-19, Cláusula 5.3) ;
f) Jailson Morais Carvalho (peça 52, p.20-34, Cláusula 7.3) ;
g) A & J Contabilidade, Assessoria e Auditoria Ltda (peça 52, p.35-45, Cláusula 5.3) ;
h) Lucia Wanderley do Carmo, ME (peça 52, p.46-53, Cláusula 4ª, § 3, do contrato) ;
i) Daldegan Serviços e Segurança Ltda (peça 52, p.54-70, Cláusula 5ª) ;
j) i2 BR Informática e Processamento de Dados Ltda (peça 52, p.71-72, Cláusula 4ª) .
37. Neste sentido, o conselho observa que, embora não tenha informado na sua primeira manifestação, cada um dos sete contratos ora anexados prevê que, ao final de cada exercício anual, possa haver pagamento extraordinário de uma mensalidade, ainda que lastreado em critérios subjetivos decididos, caso a caso, pela Diretoria do Cofeci. Assim, em cada contrato, a previsão está expressa em cláusula específica, conforme detalhamento apresentado acima.
38. Com pequenas variações de texto, a cláusula contratual mencionada pelo conselho estabelece o seguinte:
'Se, no final do ano fiscal, na avaliação da Diretoria do CONTRATANTE, os serviços objeto deste Contrato tiverem sido realizados com presteza que transcenda as obrigações contratuais, poderá ela deliberar pelo pagamento adicional de uma remuneração mensal bruta;'
39. Amparado nessa cláusula, o conselho sustenta que os pagamentos em questão são legais, já que previstos em contrato. Tais trabalhos extraordinários, segundo ele, embora relativamente frequentes, são difíceis de serem previamente estabelecidos. Daí a disposição de alguns contratados em realizá-los espontaneamente, e até sem remuneração alguma, o que não seria justo. Em alguns casos, os contratados transcendem em muito as obrigações contratuais.
40. Assim, entende ser justa a remuneração extra concedida, desde que haja a constatação de trabalhos realizados que, embora não especificados, subjetivamente estão previstos contratualmente. O valor desses trabalhos adicionais, na sua avaliação, seria, em regra, bem maior do que o valor extra pago.
41. Especificamente com relação à empresa Exemplum Consultoria, cuja cópia do contrato encontra-se juntada à peça 51, p.16-23, o conselho destaca que restou sobejamente esclarecido que não se trata de pagamento extraordinário, haja vista que o preço total do contrato anual foi dividido em 15 (quinze) pagamentos, com partida dupla no mês de julho e tripla no mês de dezembro, mas sem acrescer qualquer pagamento, conforme cláusula sete do contrato.  Neste caso, conforme será demonstrado adiante, contrariamente ao que afirma o conselho, ocorreu o pagamento da dita gratificação à empresa Exemplum.
42. Em primeiro lugar, torna-se necessário reconhecer que o pagamento da gratificação em questão não ocorria de forma linear como aventado pela instrução anterior, haja vista que está demonstrado nos contratos encaminhados, que havia outros contratos prevendo a possibilidade de pagamento, mas que não geraram ônus adicional ao conselho (Lucia Wanderley do Carmo, ME; Daldegan Serviços e Segurança Ltda e 12 BR Informática e Processamento de Dados Ltda) . Em relação a esses contratos não ocorreu pagamento, haja vista que os contratados não estão incluídos entre os beneficiários cujos comprovantes de pagamento foram juntados pelo conselho em atendimento à diligência (peça 53, p.54-92 e peça 54, p.1-7) . Isso não significa, no entanto, que havia alguma espécie de acompanhamento e avaliação dos serviços prestados para fim de pagamento da gratificação, conforme será demonstrado a seguir.
43. Outro aspecto importante a ser ressaltado, e que decorre da análise dos comprovantes de pagamento da gratificação encaminhados pelo conselho em atendimento à diligência desta Corte, é que os pagamentos não decorreram unicamente da Portaria Cofeci 83/2016 (relativa ao exercício de 2016) , haja vista que foram encaminhados, também, comprovantes de pagamentos amparados na Portaria Cofeci 74/2015 (relativo ao exercício de 2015) e Portaria Cofeci 67/2017 (relativa ao exercício de 2017) .
44. Observa-se, por oportuno, que o conselho informa, no atendimento à diligência (peça 51, p.10) , que está promovendo a juntada de oito comprovantes de pagamentos e respectivos documentos fiscais relativos a 2015 (peça 53, p.54-69) , oito comprovantes relativos a 2016 (peça 53, p.70-85) e sete comprovantes relativos a 2017 (peça 53, p.86-92 e peça 54, p.1-7) , os quais estão detalhados na tabela a seguir:
	Beneficiário
	2015 (R$) 
	2016 (R$) 
	2017 (R$) 

	Dias & Requi Advogados Associados SS
	5.500,00
	5.500,00
	5.500,00

	Antônio Roberto Tavarnaro
	6.500,00
	6.500,00
	6.500,00

	Kátia Vieira do Vale
	6.500,00
	6.500,00
	6.500,00

	Edísio Souto Advocacia S/C
	3.363,28
	3.363,28
	3.363,28

	RR Consultoria Técnica e Parlamentar Ltda
	3.320,38
	4.200,00
	4.200,00

	Jailson Morais Carvalho
	3.000,00
	3.000,00
	3.000,00

	A & J Contabilidade, Assessoria e Auditoria Ltda
	9.088,52
	10.058,96
	10.058,96

	Exemplum Gestão e Consultoria Ltda
	33.842,80
	37.411,29
	-x-

	*valores informados correspondem ao total devido, incluindo impostos e encargos retidos na fonte.
45. Conforme demonstrado na tabela acima, a empresa Exemplum Gestão e Consultoria Ltda recebeu pagamentos de 'gratificação financeira, a título de assiduidade', constando expressamente na cópia dos cheques juntadas à peça 53, p.68 e p.84, que se tratava de 'Pagamento de gratificação concedida conforme Portaria COFECI 074/2015, em relação ao exercício de 2015' e 'Pagamento de Gratificação conforme Portaria COFECI 083/2016, em relação ao exercício de 2016'.
46. Essa constatação deixa claro o Cofeci faltou com a verdade quando afirmou que não se trata de pagamento extraordinário para essa empresa, haja vista que o preço total do contrato anual havia sido dividido em 15 (quinze) pagamentos, com partida dupla no mês de julho e tripla no mês de dezembro, mas sem acrescer qualquer pagamento, conforme cláusula sete do contrato. Importante observar que o referido contrato foi firmado em 3/1/2014, com prazo de duração de 12 meses. Embora esteja prevista possibilidade prorrogação, não foram carreados aos autos os eventuais termos aditivos firmados entre as partes, não estando demonstrado, portanto, a sua validade para os exercícios de 2015 e 2016, que geraram pagamentos à empresa. De qualquer forma, esses pagamentos relativos a 2015 e 2016 são irregulares em razão da falta de amparo legal, conforme será demonstrado.
47. Destaca-se, por oportuno, que na ata da reunião de diretoria que aprovou a concessão da gratificação no exercício de 2016 (peça 34) , constou manifestação expressa do Diretor Tesoureiro, Valdeci Yase Monteiro, no sentido de que 'com exceção da empresa Exemplum Consultoria, cujo pagamento extra está previsto em contrato, todos os demais prestadores produziram além do esperado, merecendo igualmente o reconhecimento da Diretoria e do Conselho Pleno'. Na verdade, todos os demais beneficiários continham a previsão de tal gratificação em seus contratos, exceto a empresa Exemplum, que, ao contrário da afirmação, não tinha previsão no seu contrato.
48. Com relação à regularidade ou não do pagamento da gratificação em questão, entende-se que não merece acolhida o argumento do conselho que o pagamento seria legal em razão da sua previsão em contrato. Conforme o próprio conselho admite, os pagamentos estavam lastreados em critérios subjetivos decididos, caso a caso, pela Diretoria do Cofeci.
49. Conforme já consignado na instrução anterior, qualquer pagamento extra ao serviço contratado deve ser previsto no termo principal ou aditivo, não em portaria, incorrendo em falta de transparência contratual. Segundo o art. 54 da Lei 8.666/1993, os contratos regulam-se por suas cláusulas e: 
'§ 1º Os contratos devem estabelecer com clareza e precisão as condições para sua execução, expressas em cláusulas que definam os direitos, obrigações e responsabilidades das partes, em conformidade com os termos da licitação e da proposta a que se vinculam; 
§ 2º Os contratos decorrentes de dispensa ou de inexigibilidade de licitação devem atender aos termos do ato que os autorizou e da respectiva proposta.
50. Deve-se atentar, ainda, para as disposições do art. 55 da mesma Lei 8.666/1993: 
'Art. 55. São cláusulas necessárias em todo contrato as que estabeleçam: 
III - o preço e as condições de pagamento, os critérios, data-base e periodicidade do reajustamento de preços, os critérios de atualização monetária entre a data do adimplemento das obrigações e a do efetivo pagamento;'
51. No caso concreto, não existe previsão de quais serviços seriam prestados adicionalmente, prazos e condições, ficando a critério do contratado executá-los a seu livre arbítrio, causando ainda mais estranheza a ausência de critérios objetivos para sua avaliação e medição pela administração do conselho, afrontando os princípios da legalidade, transparência, publicidade e impessoalidade, ante a subjetividade no processo de liquidação da despesa. É de se perguntar: de que forma seria possível atestar o recebimento do serviço sem saber previamente o que era esperado do prestador? 
52. Importante relembrar que o pagamento seria efetuado caso os serviços fossem realizados com presteza que transcendesse as obrigações contratuais. Neste caso, é bom lembrar que ao gestor público não é permitido praticar os mesmos atos do gestor privado, haja vista ao primeiro somente é permitido fazer o que a lei autoriza ao passo que ao segundo é permitido fazer tudo aquilo que a lei não proíbe. Desta forma, deveria ter ficado claramente definido no contrato aquilo que a administração esperava receber do contratado pelo valor, prazo e condições previamente estabelecidos, na forma da lei. Ao admitir esse tipo de pagamento, o conselho está adotando uma liberalidade que não tem suporte legal e não se coaduna com os princípios que regem a administração pública e concedendo uma vantagem indevida ao contratado.
53. Assim, resta plenamente demonstrada a afronta ao art. 54, caput e §§ 1º e 2º, e art. 55, III, da Lei 8.666/1993, e aos princípios da legalidade, transparência, publicidade e impessoalidade, definidos no art. 37 da CF.  Além disso, a concessão de vantagem indevida ao contratado pode ser enquadrada no art.92 da mesma Lei.
54. Há que se observar, ainda, que não restou comprovada nenhuma espécie de avaliação e comprovação acerca dos serviços prestados para fins de pagamento da gratificação. O que se verificou, pela análise da documentação presente nos autos, é que o processo todo seguia a seguinte cronologia: 
1º) previsão da possibilidade de pagamento nos respectivos contratos:  caso os serviços fossem realizados com presteza que transcendesse as obrigações contratuais; 
2º) deliberação da Diretoria autorizando o pagamento: com relação ao exercício de 2016, constou na Ata de Reunião de Diretoria datada de 4/9/2016 (peça 34) , a aprovação por unanimidade da sugestão do Diretor Tesoureiro no sentido de que fosse liberada gratificação extraordinária àqueles prestadores de serviços que, pela sua assiduidade, esforço e resultados obtidos em seu trabalho, mais se destacaram no ano em curso. Segundo a proposta, os prestadores produziram além do esperado, merecendo o reconhecimento da Diretoria e Conselho Pleno, e não haveria forma melhor de materializar o reconhecimento senão através de gratificação financeira (peça 34, p.6-7, item V.6) ;
3º) edição da Portaria autorizativa: Portaria Cofeci 83/2016, de 3/10/2016 (peça 1, p.2) ; Portarias Cofeci 74/2015 e 67/2017, ausentes dos autos;
4º) homologação pelo Plenário do conselho: a Portaria Cofeci 83/2016 foi homologada na sessão Plenária de 25/11/2016 (peça 51, p.73-85 e peça 53, p.1-53) , conforme item V.1.19 da respectiva Ata (peça 53, p.3-5) ;
5º) pagamento:  exercício de 2015, dias 17 e 21 de dezembro (peça 53, p.54-69) ; 2016, dias 7 e 8, 21 e 22 de novembro (peça 53, p.70-85) ; 2017, dias 13 e 22 de novembro (peça 53, p.86-92 e peça 54, p.1-7) .
55. Conforme se observa dos registros apresentados, o Plenário do Cofeci homologou a Portaria 83/2016, emitida após a aprovação do pagamento da gratificação pela Diretoria em sessão de 4/9/2016. No entanto, estão ausentes as Portaria Cofeci 74/2015 e 67/2017, e respectivas aprovações da gratificação em relação aos exercícios de 2015 e 2017 pela Diretoria e Plenário.
56. Observa-se, também, que a aprovação do pagamento da gratificação, em relação ao exercício de 2016, cujos documentos são os únicos presentes nos autos, teve origem na Decisão de Diretoria de 4/9/2016, quando ainda faltavam praticamente 4 meses para o encerramento do exercício, ou seja, com apenas 8 meses de prestação de serviços o conselho já havia reconhecido a execução de trabalhos além das obrigações contratuais do ano todo. Além disso, a decisão foi amparada apenas em afirmação do Diretor Tesoureiro de que os prestadores de serviços produziram além do esperado. Ou seja, não há qualquer menção a alguma espécie de avaliação ou comprovação dessas afirmações. Entende-se que, de qualquer forma, os pagamentos não possuem amparo legal, conforme já consignado anteriormente, mesmo que estivessem demonstrados documentalmente, à época, essa dita produção além do esperado.
57. O pagamento dessa gratificação, na verdade, se assemelha mais a uma espécie de 13º salário aos prestadores de serviços, paga ao final do exercício,  muitos deles com contratos desde 2009. 
58. Torna-se oportuno registrar que, agora, em atendimento ao questionamento desta Corte por meio de diligência, o conselho apresentou as suas justificativas em relação aos serviços que superariam as obrigações contratuais, os quais, reitera-se não foram sequer mencionados na Reunião de Diretoria antes referida (peça 51, p.9-13) .
59. Com relação aos Advogados, relacionados nos quatro primeiros itens a seguir, o conselho esclarece que o Regimento do Cofeci prevê o funcionamento de cinco Câmaras Recursais, cujos conselheiros são Corretores de Imóveis, mas não advogados. São, portanto, julgadores leigos. Por isso, cada Câmara Recursal tem de ser, necessariamente, assistida por um Advogado.
60. Segundo o conselho, a assistência jurídica às Câmaras Recursais não consta em contrato por tratar-se de trabalho eventual e extraordinário, que poderia interferir na agenda profissional dos Advogados. No entanto cada um deles dispôs-se a realizar tal trabalho, espontaneamente, depois de constatar a não interferência em suas respectivas agendas profissionais, independente de pagamento, o que não seria justo. Essa seria a razão da deliberação da Diretoria pelo pagamento de uma mensalidade extra prevista, ainda que subjetivamente, em seus contratos.
61. Ainda segundo o conselho, essas Câmaras Recursais são responsáveis pelo julgamento, em grau de recurso, de todos os processos administrativos disciplinares encaminhados por recurso voluntário ou ex-ofício ao Cofeci, cabendo a cada uma delas, em média, 160 processos por sessão de julgamento.
62. Especificamente em relação a cada um dos beneficiados com a gratificação, o conselho informa o seguinte:
a) Dias & Requi Advogados Associados SS: (Dr. Manoel Pereira Dias) - anexa cópias de fragmentos das Atas de reuniões das Câmaras Recursais nas quais o Advogado em questão participou, espontaneamente, na condição de Consultor Jurídico (peça 54, p.8-25) ;
b) Antônio Roberto Tavarnaro - Advogado: anexa cópias de fragmentos das Atas de reuniões das Câmaras Recursais nas quais o Advogado em questão participou, espontaneamente, na condição de Consultor Jurídico (peça 54, p.26-41) ;
c) Kátia Vieira do Vale - Advogada: anexa cópias de fragmentos das Atas de reuniões das Câmaras Recursais nas quais a Advogada em questão participou, espontaneamente, na condição de Consultora Jurídica (peça 54, p.42-58) ;
d) Edisio Souto Advocacia S/C - (Dr. José Edísio Simões Souto) : anexa cópias de fragmentos das Atas de reuniões das Câmaras Recursais nas quais o Advogado em questão participou, espontaneamente, na condição de Consultora Jurídica (peça 54, p.59-74) ;
e) RR Consultoria Técnica e Parlamentar Ltda - A pessoa jurídica em questão, na pessoa de seu titular, Rui Ribeiro Araújo, além do trabalho contratual de acompanhamento de projetos de lei de interesse do Cofeci junto ao Congresso Nacional, faz também, espontaneamente, a distribuição do Boletim informativo do Cofeci, denominado 'COFECI NOTÍCIAS', a cada parlamentar (deputados e senadores) e autoridade do Poder Executivo federal. Anexa os comprovantes de entrega (peça 54, p. 75-82) ;
f) Jailson Morais de Carvalho - Além do trabalho contratual de seleção e organização dos arquivos contábeis do Cofeci desde 01/01/1992, o contratado em questão realizou, seguida e espontaneamente, trabalho de regularização e saneamento das guias do FGTS, GPS, DARFSE e DP desde o ano 2000, visando à correção de códigos que, porventura, tivessem sido lançados de forma equivocada, promovendo a extinção de toda e qualquer restrição existente em nome do Cofeci (peça 54, p.83-99 e peça 55, p.1-57) ;
g) A&J Contabilidade, Assessoria e Auditoria Ltda (Arquimedes Alves da Silva) : Além das obrigações especificadas no contrato de prestação de serviços, a empresa em questão, por meio de seu titular, desenvolveu espontaneamente os trabalhos abaixo relacionados, atestados no relatório anexo pelo Superintendente do Cofeci, Sr. André Luiz Bravim (peça 55, p.58-59) : 
'Durante o ano de 2015, foram realizados espontaneamente pela empresa em causa os seguintes serviços não especificados em contrato.
De 07 a 20 de maio - acompanhamento e auxílio na elaboração de parecer contábil sobre as prestações de contas trimestrais do CRECI 26ª Região/AC, referentes ao exercício de 2014, para submissão ao e. Plenário do COFECI, por ocasião da prestação anual de contas dos Regionais. O apoio foi necessário porque o Regional em causa, recém constituído, não dispunha de técnico capacitado para realização do trabalho.
De 30 de novembro a 03 de dezembro - reunião de treinamento à assessoria contábil do CRECI 3ª Região/RS relativamente ao levantamento de débitos e elaboração dos processos de prestação de contas. O apoio foi necessário porque os novos assessores contábeis do Regional não estavam familiarizados com os procedimentos legais atinentes a órgãos públicos.
Durante o ano de 2016, foram realizados pela mesma empresa, espontaneamente, os seguintes trabalhos.
De 29 de fevereiro a 04 de março - acompanhamento e auxílio na elaboração de parecer contábil sobre as prestações de contas trimestrais do CRECI 21ª Região/PB, referentes ao exercício de 2015, para submissão ao e. Plenário do COFECI, por ocasião da prestação anual de contas dos Regionais. Na mesma ocasião, aproveitando o deslocamento, foi realizado auxílio na elaboração de parecer contábil sobre a prestação de contas do 4º trimestre e do exercício de 2015 ao CRECI 22ª Região/AL.
De 29 de maio a 02 de junho - mais uma vez, houve necessidade de auxílio na prestação de contas trimestrais referente ao 12 trimestre do exercício de 2016 aos mesmos Regionais: CRECI 21ª Região/PB e CRECI 22ª Região/AL.
De 06 a 09 de julho - Acompanhar e orientar tecnicamente o Diretor Tesoureiro do COFECI, Sr. Antonio Armando Cavalcante Soares, em visita de inspeção administrativa ao CRECI 17ª Região/RN.
De 11 a 15 de maio - Orientação, assessoramento e acompanhamento da regularização e implantação de novo sistema de controle patrimonial ao CRECI 12ª Região/PA/AM.
De 04 a 06 de setembro - Acompanhar e orientar tecnicamente o Diretor Tesoureiro do COFECI, Sr. Antonio Armando Cavalcante Soares, em visita de inspeção administrativa ao CRECI 20ª Região/MA.
De 29 de setembro a 01 de outubro - Acompanhar e orientar tecnicamente o Diretor Tesoureiro do COFECI, Sr. Antonio Armando Cavalcante Soares, em visita de inspeção administrativa ao CRECI 23ª Região/PI.
De 30 de novembro a 03 de dezembro - Orientar e auxiliar no encerramento contábil referente ao exercício de 2015 do CRECI 15ª Região/CE, cujos técnicos estavam em dificuldades para a tarefa, cujo fechamento estava atrasado. O apoio em questão requereu ainda uma nova orientação, feita de 05 e 06 de dezembro.
Durante o ano de 2017, foram realizados também espontaneamente pela empresa em causo os seguintes serviços não especificados em contrato.
De 30 a 31 de maio - Orientação e assessoramento ao CRECI 3ª Região/RS, na elaboração do Relatório de Gestão, que teria de ser entregue ao TCU em conformidade com as determinações legais.
De 26 a 30 de junho - Orientação e assessoramento ao CRECI 24ª Região/RO na conclusão dos registros patrimoniais, em atendimento à Resolução-Cofeci nº 1352/2014, necessária por conta da deficiência de técnicos qualificados no Regional de RO um dos mais hipossuficientes do nosso Sistema.
De 10 a 14 de dezembro - orientação e assessoramento ao CRECI 12ª Região/PA na elaboração do encerramento contábil referente aos 2º e 3º trimestres de 2017, em decorrência de incapacitação por doença da contadora do Regional.'
63. Com relação à empresa Exemplum Gestão e Consultoria Ltda, o conselho considera desnecessária a anexação de qualquer documento referente a trabalhos extracontratuais realizados pela empresa em questão porque, como teria sido fartamente explicado, seu nome foi inserido equivocadamente na Portaria-Cofeci nº 83/2016, já que seu contrato de prestação serviços previa normalmente o pagamento nela consignado. O conselho reitera que contrato de prestação de serviços foi feito por empreitada global anual, dividido em 15 parcelas, com pagamento dobrado no mês de julho e triplicado no mês de dezembro, conforme cláusula sétima do contrato. 
64. Conforme já consignado anteriormente, as atividades acima elencadas foram elaboradas apenas para justificar o pagamento junto a esta Corte, visto que não serviram de suporte documental para as deliberações da Diretoria e Plenário. Apenas a título de exemplo citamos o relatório atividades da A&J Contabilidade, Assessoria e Auditoria, elaborado pelo Superintendente do Cofeci, Sr. André Luiz Bravim, datado de 7/12/2019 (peça 55, p.58) .
65. Embora seja firme o entendimento de que os pagamentos questionados não possuem fundamento legal, passa-se à análise das atividades que supostamente extrapolaram as obrigações contratuais, apenas para demonstrar que se trataram de atividades inseridas nas respectivas obrigações contratuais.
a) Dias & Requi Advogados Associados SS: o contrato estabelecia como objeto, entre outros, apoio de secretaria à Assessoria Jurídica do COFECI, analisar processos disciplinares e elaborar pareceres; e responder consultas sobre a área jurídica (peça 51, p.24) . Vê, portanto, que a participação em reuniões de Câmaras Recursais, responsáveis pelo julgamento, em grau de recurso, de todos os processos administrativos disciplinares, pode perfeitamente ser enquadrada nas obrigações contratuais, visto que analisar processos, elaborar pareceres e responder consultas pressupõe a necessidade de manifestações verbais, em reuniões de qualquer natureza, e não apenas por escrito;
b) Antônio Roberto Tavarnaro: o contrato estabelecia como objeto, entre outros, prestar assessoria em todos os demais atos administrativos a serem praticados pelo COFECI, emitindo pareceres quando solicitado, redigindo exposições de motivos, Resoluções, Portarias e outros documentos, quando solicitados; e elaborar pareceres em processos administrativos e disciplinares e orientar outros (peça 51, p.35) .  Neste caso também é possível afirmar que participação em reuniões de Câmaras Recursais pode perfeitamente ser enquadrada nas obrigações contratuais, visto que assessoria nos processos administrativos, emissão de pareceres e redação de documentos, pressupõe a necessidade de manifestações verbais, em reuniões de qualquer natureza, e não apenas por escrito;
c) Kátia Vieira do Vale: o contrato estabelecia como objeto, entre outros, prestar apoio de secretaria à Assessoria Jurídica do COFECI; analisar processos disciplinares e elaborar pareceres; e responder consultas sobre a área jurídica (peça 51, p.52) .  Neste caso, igualmente é possível afirmar que participação em reuniões de Câmaras Recursais pode perfeitamente ser enquadrada nas obrigações contratuais, visto que apoio à assessoria jurídica, análise de processos e emissão de pareceres e respostas a consultas pressupõem a necessidade de manifestações verbais, em reuniões de qualquer natureza, e não apenas por escrito;
d) Edísio Souto Advocacia S/C: o contrato estabelecia como objeto, entre outros, prestar apoio de secretaria à Assessoria Jurídica do COFECI; e analisar processos disciplinares e elaborar pareceres (peça 51, p.71) .  Neste caso, mais uma vez é possível afirmar que a participação em reuniões de Câmaras Recursais, pode perfeitamente ser enquadrada nas obrigações contratuais, visto que apoio à assessoria jurídica, análise de processos e emissão de pareceres pressupõe a necessidade de manifestações verbais em reuniões de qualquer natureza, e não apenas por escrito;
e) RR Consultoria Técnica e Parlamentar Ltda: o contrato estabelecia como objeto a prestação de serviços técnicos profissionais de Assessoria Parlamentar junto ao Congresso Nacional, para acompanhamento de Projetos de Lei de interesse do Sistema Cofeci-Creci e do mercado  mobiliário brasileiro, incluindo: a obtenção de cópias de projetos de lei e de toda sua tramitação, bem como dos nomes, telefones e e-mails dos membros das comissões pelas quais passarão; e comparecer, sempre que solicitado, à sede do contratante, para prestar informações à diretores e conselheiros sobre o andamento de projetos de lei (peça 52, p.2) .  Neste caso, é possível afirmar que a mera distribuição do Boletim informativo do Cofeci aos parlamentares não representa ônus adicional nenhum ao contratado, em razão da necessidade de trânsito permanente entre o conselho e o Congresso Nacional. Ademais, a orientação do conselho é expressa no sentido de que a entrega dos informativos poderia ser feita nos escaninhos ou gabinetes dos Deputados e Senadores, ou seja, não havia nem necessidade de dirigir-se aos diversos gabinetes, mas apensas distribuir nos escaninhos. Além disso, a defesa dos interesses da classe dos corretores de imóveis junto ao Congresso Nacional implica, obviamente, a divulgação de matérias de interesse  da categoria, sendo desnecessário indicar expressamente em contrato nesse nível de detalhe;
f) Jailson Morais Carvalho: o contrato estabelecia como objeto a prestação de serviços na área administrativa, para regularização dos arquivos contábeis Cofeci e despachante documental (peça 52, p.20) . Ora, a execução de atividades de regularização e saneamento das guias do FGTS, GPS, DARFSE e DP desde o ano 2000, visando à correção de códigos, claramente se insere nas atividades contratadas, consistente na regularização de arquivos contábeis e despachante documental;
g) A & J Contabilidade, Assessoria e Auditoria Ltda: o contrato estabelecia como objeto serviços profissionais de Assessoria Contábil-Financeira, abrangendo as áreas de contabilidade, orçamento, finanças, patrimônio e eventuais Tomadas de Contas Especiais. Novamente nos deparamos com atividades claramente enquadradas dentre os objetivos definidos no contrato, tais como: acompanhamento e auxílio na elaboração de parecer contábil sobre as prestações de contas dos conselhos regionais, que é uma atribuição do Cofeci, assessoramento na sua área de competência, inclusive aos conselhos regionais. Neste último caso, caso viesse a ser identificada alguma atividade passível de remuneração, caberia aos próprios regionais efetuá-las. 
66. No caso da empresa Exemplum Gestão e Consultoria Ltda, novamente o conselho falta com a verdade, conforme já consignado no item 46 desta instrução, haja vista que restou comprovado o pagamento da gratificação nos exercícios de 2015 e 2016, sem previsão contratual. 
67. Em resumo, reitera-se que os pagamentos foram irregulares, e as supostas atividades que extrapolaram as obrigações contratuais estavam, na verdade, inseridas no objeto dos respectivos contratos.
68. A instrução anterior havia identificado, ainda, indícios de que a Srª Kátia Vieira do Vale era sócia de André Luiz Bravim, superintendente do Cofeci, na empresa Bravim & Vieira do Vale Advogados Associados (CNPJ 23.722.402/0001-03) , inclusive com informações de que ambos atuaram juntos na defesa de Joao Teodoro da Silva em Ação Civil Pública de Improbidade Administrativa e em representação junto a este Tribunal, TC Processo 003.130/2015-0, ambos em 2015. 
69. Neste caso, restou demonstrado pelo Conselho que a sociedade acima referida foi formalizada apenas em 5/10/2015 (peça 56, p.82-87) , ao passo que a Srª Kátia Vieira do Vale vem prestando serviços ao Cofeci deste de 20/3/2009, conforme contrato juntado à peça 51, p.52-54, sendo que o contrato atualmente vigente, foi firmado originalmente em 2/1/2014 (peça 51, p.62-65) , com prorrogações posteriores. 
70. Com relação ao contrato firmado com a empresa Exemplum, a instrução observou que o contrato previa a entrega de produtos definidos e produtos eventuais, e que, para melhor contextualizar o pagamento da gratificação em relação à execução do contrato, seria necessário conhecer a data em que cada produto foi entregue. Em sua resposta, o conselho apresentou o detalhamento das atividades e produtos entregues, conforme descrito à peça 51, p.14-15. 
71. Neste Caso, verifica-se que conselho arrolou as atividades pertinentes à execução contratual, mas deixou de informar eventuais atividades adicionais, conforme consignado no item 63 desta instrução. De qualquer forma, ratifica-se o entendimento quanto à irregularidade do pagamento da gratificação em questão, pelos fundamentos já apresentados. 
72. Cabe destacar, por fim, que instrução anterior requisitou que fossem arrolados todos os ocupantes dos cargos de presidente, vice-presidentes, vice-presidentes adjuntos, diretores, conselheiros, titulares e suplentes, e conselheiros fiscais em relação ao exercício de 2016 e 2017, em razão da possível responsabilização em caso de confirmação da ocorrência de irregularidades. Estes dados estão inseridos à peça 51, p.5-8. Considerando que foram identificados pagamentos no exercício de 2015, restaram pendentes as informações sobre os ocupantes dos cargos mencionados. De qualquer forma, entende-se que não seriam suficientes estas informações, haja vista que seria necessário identificar os conselheiros que efetivamente participaram das reuniões em que foram aprovados os pagamentos, constando nos autos apenas as deliberações de Diretoria e Plenário relativas a 2016. O próprio conselho, na sua resposta a esta Corte, ressalva que o Cofeci realiza de três a quatro Sessões Plenárias por ano e que sempre há substituição de alguns Conselheiros Efetivos por Suplentes (peça 51, p.9) .
73. Além disso, não estão presentes as atas da reunião de Diretoria e Plenário que aprovaram as Portaria Cofeci 74/2015 e Portaria Cofeci 67/2017, que autorizaram o pagamento da gratificação nos exercícios de 2015 e 2017, respectivamente. Há mais pendências ainda: considerando que a diligência anterior sugerida pela SecexPrevidência solicitou a apresentação, apenas, da relação de pessoas físicas e jurídicas que receberam a gratificação por assiduidade, nos anos de 2015, 2016 e 2017, deve ser considerada a hipótese de pagamento, também, nos exercícios anteriores e subsequentes. Note-se que o conselho indicou expressamente que a sua resposta a esta Corte foi limitada ao que foi requerido no ofício de diligência (ver item 34 desta instrução) e, mesmo tendo vista dos autos, ponderou que não considerou necessário apresentar as informações complementares que havia aventado, exceto se solicitadas.
74. Observa-se, por fim, que o site do Cofeci apresenta apenas os dados sobre a composição do Plenário e Diretoria em relação à gestão atual. Foram efetuadas buscas, também, em diferentes oportunidades, sobre atas de reuniões e despesas por credor, sem qualquer retorno de informações. Neste sentido, entende-se oportuno dar ciência ao conselho acerca da necessidade de dar cumprimento ao Acórdão 96/2016-TCU-Plenário, por meio do qual foi apreciada auditoria destinada a avaliar o cumprimento da Lei de Acesso à Informação pelos conselhos de fiscalização do exercício profissional.
CONCLUSÃO
75. A partir da análise dos documentos e informações presentes nos autos, restou demonstrado que o pagamento de vantagem a prestadores de serviços sob a denominação de 'gratificação financeira, a título de assiduidade',  se trata de uma liberalidade que não tem suporte legal e não se coaduna com os princípios que regem a administração pública, caracterizando uma vantagem indevida,  haja vista que as obrigações do contratado, dentre elas a de executar os serviços na forma exigida pelo contratante, devem estar claramente definidas no contrato. Assim, resta plenamente demonstrada a afronta ao art. 54, caput e §§ 1º e 2º, e art. 55, III, da Lei 8.666/1993, e aos princípios da legalidade, transparência, publicidade e impessoalidade, definidos no art. 37 da CF.  Além disso, a concessão de vantagem indevida ao contratado pode ser enquadrada no art.92 da mesma Lei.
76. Os pagamentos irregulares beneficiaram os prestadores de serviços arrolados na tabela abaixo, abrangendo os exercícios de 2015, 2016 e 2017:
	Beneficiário
	2015 (R$) 
	2016 (R$) 
	2017 (R$) 

	Dias & Requi Advogados Associados SS
	5.500,00
	5.500,00
	5.500,00

	Antônio Roberto Tavarnaro
	6.500,00
	6.500,00
	6.500,00

	Kátia Vieira do Vale
	6.500,00
	6.500,00
	6.500,00

	Edísio Souto Advocacia S/C
	3.363,28
	3.363,28
	3.363,28

	RR Consultoria Técnica e Parlamentar Ltda
	3.320,38
	4.200,00
	4.200,00

	Jailson Morais Carvalho
	3.000,00
	3.000,00
	3.000,00

	A & J Contabilidade, Assessoria e Auditoria Ltda
	9.088,52
	10.058,96
	10.058,96

	Exemplum Gestão e Consultoria Ltda
	33.842,80
	37.411,29
	-x-

	*valores informados correspondem ao total devido, incluindo impostos e encargos retidos na fonte.
77. A informação que se tinha até então, era de que o pagamento abrangia o exercício 2016, conforme Portaria Cofeci 83/2016. No entanto, os elementos encaminhados pelo conselho em atendimento à diligência desta Corte demonstraram a ocorrência de pagamentos fundamentados na Portaria Cofeci 74/2015 (relativo ao exercício de 2015) e Portaria Cofeci 67/2017 (relativa ao exercício de 2017) .
78. A responsabilidade pelo ressarcimento desses débitos deve recair sobre os conselheiros integrantes da Diretoria e Plenário, que autorizaram os pagamentos, solidariamente com os prestadores de serviços beneficiados com os pagamentos irregulares. No caso dos conselheiros, a instrução observou que estavam ausentes os dados sobre conselheiros que participaram das reuniões de Diretoria e Plenária em que foram aprovados os pagamentos em 2015 e 2017. 
79. Acerca do montante do débito, torna-se necessário esclarecer que o débito individual de cada prestador de serviços não alcança o limite para instauração e remessa da Tomada de Contas Especial a esta Corte, conforme IN/TCU 71/2012, alterada pela IN TCU 76/2016 (R$ 100.000,00) . Apenas para exemplificar, o débito de responsabilidade da empresa Exemplum, o maior deles, atualizado monetariamente desde a data de cada pagamento até 1/1/2017, data da vigência da IN/TCU 76/2016, importa em R$ 73.905,07. Já no caso dos conselheiros solidários, que respondem pelos pagamentos a todos os prestadores de serviços, o débito supera o limite referido. Há que se considerar, também, que a diligência solicitou dados apenas dos exercícios de 2015 a 2017, sendo possível aventar a possibilidade de que os pagamentos tenham abrangido exercícios anteriores ou posteriores, conforme consignado no item 73 desta instrução.
80. Na análise apresentada, foi consignado que persiste a necessidade de obtenção de informações complementares, apesar da realização de 3 diligências pela SecexPrevidência, inviabilizando a quantificação dos débitos e identificação de todos responsáveis neste momento, razão pela qual torna-se inviável a conversão dos autos de Tomada de Contas Especial. Por outro lado, causa preocupação o fato de que o Sr.  Joao Teodoro da Silva, arrolado como responsável nesses autos, permanece como presidente do Cofeci para o período de 2019-2021, o que poderia comprometer eventual determinação para que o próprio conselho promovesse as apurações pertinentes e promovesse a instauração de Tomada de Contas Especial. No entanto, entende-se que essa última solução é a mais apropriada, especialmente em razão da tramitação dos autos por quase 5 anos, ainda sem solução, caso que justificaria a manifestação desta Corte já quanto ao mérito, em detrimento da promoção de novas medidas preliminares. Além disso, será sugerida a fixação de prazo, com monitoramento das providências pela Unidade Técnica. 
81. Com relação às dúvidas iniciais sobre a existência física da empresa Exemplum Gestão e Consultoria Ltda, e sobre os valores praticados no contrato, a instrução anterior já havia dado por esclarecidas essas questões. 
82. Ainda com relação à empresa Exemplum, o conselho arrolou as atividades pertinentes à execução contratual, mas deixou de atender à diligência desta Corte, que solicitou informações sobre eventuais atividades adicionais. De qualquer forma, foi ratificada a ocorrência de pagamentos irregulares à essa empresa, assim como às demais arroladas na instrução. 
83. Por fim, quanto aos indícios invocados pela instrução anterior, no sentido de que haveriam irregularidade na contratação da Srª Kátia Vieira do Vale em razão de ser sócia de André Luiz Bravim, superintendente do Cofeci, na empresa Bravim & Vieira do Vale Advogados Associados (CNPJ 23.722.402/0001-03) , restou demonstrado pelo Conselho que a sociedade foi formalizada apenas em 5/10/2015 (peça 56, p.82-87) , ao passo que a Srª Kátia Vieira do Vale vem prestando serviços ao Cofeci desde 20/3/2009, conforme contrato juntado à peça 51, p.52-54, sendo que o contrato atualmente vigente foi firmado originalmente em 2/1/2014 (peça 51, p.62-65) , com prorrogações posteriores.
84. Ficou consignado, ainda, nesta instrução que seria oportuno dar ciência ao conselho acerca da necessidade de dar cumprimento ao Acórdão 96/2016-TCU-Plenário, por meio do qual foi apreciada auditoria destinada a avaliar o cumprimento da Lei de Acesso à Informação pelos conselhos de fiscalização do exercício profissional, em razão da precariedade ou ausência de informações no site do conselho.
85. Em razão dos fundamentos apresentados ora apresentados, a representação deve ser conhecida, uma vez preenchido os requisitos de admissibilidade estabelecidos no art.237 do RI/TCU, sendo considerada parcialmente procedente, haja vista que, dos quesitos levantados no Despacho do Ministro-Relator, conforme reproduzido no item 12 desta instrução, restou descaracterizado aquele relativo à suposta inexistência física da empresa Exemplum.
PROPOSTA DE ENCAMINHAMENTO
86. Diante do exposto, submetem-se os autos à consideração superior, propondo:
86.1. que a presente representação seja conhecida, uma vez satisfeitos os requisitos de admissibilidade previstos nos arts. 235 c/c 237, parágrafo único, do Regimento Interno deste Tribunal, para, no mérito, ser considerada parcialmente procedente;
86.2. que sejam expedidas as seguintes determinações ao Conselho Federal dos Corretores de Imóveis - Cofeci, com fundamento no art.4º, inciso I, da Resolução TCU 315/2020:
86.2.1. promova o levantamento de todos os pagamentos efetuados a prestadores de serviços sob a denominação 'gratificação financeira, a título de assiduidade', ou similar,  desde sua origem, a exemplo daqueles previstos nas Portaria Cofeci 74/2015, 83/2016 e 67/2017, identificando os respectivos responsáveis, com vistas a promover a restituição dos valores apurados aos cofres do conselho, e instaurando a competente Tomada de Contas Especial, na forma definida na IN/TCU 71/2012, se for o caso, em razão da ausência de amparo legal, e afronta ao art. 54, caput e §§ 1º e 2º, e art. 55, III, da Lei 8.666/1993, e aos princípios da legalidade, transparência, publicidade e impessoalidade, definidos no art. 37 da CF;
86.2.2. suspenda imediatamente, caso ainda não tenha feito, os pagamentos a prestadores de serviços da vantagem denominada 'gratificação financeira, a título de assiduidade', ou similar, revogando as respectivas normas autorizadoras;
86.2.3. informe a esta Corte, no prazo de 90 dias, as providências adotadas com vistas a dar cumprimento às determinações contidas nos subitens anteriores, bem como os resultados alcançados.
86.3. que seja dada ciência ao Conselho Federal dos Corretores de Imóveis - Cofeci, com fundamento no art. 9º, inciso I, da Resolução TCU 315/2020, acerca da necessidade de dar cumprimento ao Acórdão 96/2016-TCU-Plenário, por meio do qual foi apreciada auditoria destinada a avaliar o cumprimento da Lei de Acesso à Informação pelos conselhos de fiscalização do exercício profissional, em razão da precariedade ou ausência de informações no site do conselho;
86.4. que seja encaminhada cópia desta instrução, bem como dos Despachos e deliberações posteriores, ao Conselho Federal dos Corretores de Imóveis, com vistas a subsidiar a adoção das providências determinadas."
É o relatório.

Kátia Vieira do Vale, OAB/DF 11.737.

Não atuou.

REPRESENTAÇÃO. POSSÍVEL IRREGULARIDADE, NO ÂMBITO DO COFECI, CONSISTENTE DO PAGAMENTO DE "GRATIFICAÇÃO FINANCEIRA A TÍTULO DE ASSIDUIDADE" A PRESTADORES DE SERVIÇOS CONTRATADOS POR AQUELE CONSELHO, INCLUSIVE COM INDÍCIOS DE QUE A EMPRESA EM QUESTÃO SERIA "FANTASMA" OU "DE FACHADA". PROCEDÊNCIA PARCIAL. DETERMINAÇÕES. CIÊNCIA.

REPRESENTAÇÃO (REPR)

Trata-se de representação de unidade técnica, apresentada com base em denúncia apócrifa a respeito de possíveis irregularidades ocorridas no Conselho Federal de Corretores de Imóveis - Cofeci, relacionadas ao pagamento de "gratificação financeira a título de assiduidade" a prestadores de serviços contratados por aquele conselho.
2.	De acordo com a peça que motivou a formalização desta representação, o Cofeci haveria promovido, no exercício de 2016, pagamentos mensais no valor de R$ 37.411,29, sob a denominação de "gratificação financeira a título de assiduidade", em favor da Exemplum Gestão e Consultoria Ltda., havendo indícios de que tal empresa seria "fantasma" ou "de fachada" e que seria questionável a real necessidade de sua contratação, tendo em vista a aparente incompatibilidade da atividade econômica por ela desenvolvida, segundo seu contrato social, e a natureza do Cofeci.
3.	As verificações realizadas pela unidade instrutiva desta Casa efetivamente confirmaram a existência do referido pagamento em favor Exemplum Gestão e Consultoria Ltda. No entanto, identificou-se que o benefício não seria mensal, constatando-se que, no caso da Exemplum, seu pagamento ocorreu por duas vezes, uma delas atinente ao exercício de 2015 (no valor de R$ 33.842,80) e a outra relativa ao exercício de 2016 (no importe de R$ 37.411,29) . Além disso, as averiguações do órgão instrutivo revelaram que referida vantagem, justificada como correspondente a uma mensalidade adicional em decorrência de desempenho excepcional ou da execução de atividades extras, também foi conferido a outros sete contratados, como se verificou nos exercícios de 2015, 2016 e 2017 (peça 57, p. 8) .
4.	As possíveis irregularidades atinentes às supostas inexistência física da Exemplum Gestão e Consultoria Ltda. e incompatibilidade de seu objeto social com sua contratação findaram por ser afastadas, à vista das informações e documentos apresentados pelo Cofeci (peça 21 e itens não digitalizáveis que a acompanharam, e peça 38, p. 5) .
5.	Outra possível irregularidade levantada quando das análises promovidas pela unidade instrutiva, atinente à contratação direta de Kátia Vieira do Vale (que também foi uma das beneficiárias da "gratificação financeira a título de assiduidade") , enquanto se identificou ser ela sócia, juntamente com o então Superintendente responsável pela Área Jurídica, do escritório Bravim & Vieira do Vale Advogados Associados (o Sr. André Luiz Bravim, sócio de tal escritório, era Superintendente do Cofeci) , igualmente restou afastada, diante da constatação de que a sociedade de advogados em questão somente foi formalizada em 5/10/2015 (peça 56, p. 82/87) , enquanto a Sra. Kátia já viria prestando serviços ao Cofeci desde 20/3/2009 (peça 51, p. 52/54) , datando seu contrato mais recente de 2/1/2014 (peça 51, p. 62/65) , com prorrogações posteriores (peça 57, p. 14) .
6.	No que tange à "gratificação financeira a título de assiduidade", contudo, a conclusão da unidade técnica foi pela sua efetiva irregularidade, tendo em vista a constatação de que, ainda que por vezes amparado em previsão contratual (o que nem mesmo se verificava no caso da Exemplum Gestão e Consultoria Ltda.) , o pagamento em questão baseou-se em avaliações meramente subjetivas, sendo que até mesmo as alegadas atividades que supostamente haveriam extrapolado as obrigações contratuais, apresentadas em resposta a diligência, já estavam, na verdade, inseridas no objeto dos respectivos contratos. Em síntese, o benefício em questão, posto corresponder a pagamento gracioso às custas dos cofres do Cofeci desamparado da respectiva prestação de serviços, constituiu liberalidade que não tem suporte legal e não se coaduna com os princípios que regem a administração pública (peça 57, p. 9 e 14) .
7.	A conclusão da SecexTrabalho, então, é no sentido de que se deva buscar o ressarcimento dos referidos pagamentos, sendo seu posicionamento de que a correspondente responsabilidade deva recair sobre os conselheiros integrantes da Diretoria e Plenário que autorizaram os pagamentos, solidariamente com os prestadores de serviços beneficiados. Quanto aos valores envolvidos  identificados, aquela unidade instrutiva salienta que, embora as parcelas de débito, considerados os beneficiários individualmente, não atinjam o limite mínimo para a instauração e remessa de TCE a este Tribunal, seu somatório, que muito provavelmente deverá ser imputado aos conselheiros solidários, o atinge e supera (peça 57, p. 16) .
8.	Segundo aquela unidade instrutiva, no entanto, o feito ainda careceria de informações complementares, para que se possa perquirir o ressarcimento dos pagamentos de "gratificações financeiras a título de assiduidade", nesse sentido apontando-se ainda não constarem dos autos nem as Portarias Cofeci 74/2015 e 67/2017, nem suas respectivas aprovações pela direção daquele conselho profissional, atinentes ao pagamento do benefício em questão nos exercícios de 2015 e 2017 (peça 57, p. 10) . Além disso, tendo em vista que a diligência anterior, a cargo da SecexPrevidência, solicitou a apresentação, apenas, da relação daqueles que receberam referido pagamento nos anos de 2015, 2016 e 2017 e que o Cofeci chegou a explicitar que sua resposta foi limitada ao que foi requerido, pondera que se deva considerar a hipótese de que pagamentos da espécie também hajam ocorrido em exercícios anteriores e subsequentes (peça 57, p. 15) .
9.	Considerando, então, referidas lacunas, e o significativo tempo de tramitação deste feito e o fato de haverem sido realizadas três diligências, a SecexTrabalho entende desaconselhável tanto a promoção de nova medida saneadora (diligência) , quanto a conversão dos autos em tomada de contas especial, avaliando como preferível que se determine ao Cofeci a instauração de TCE, ainda que reconhecendo que a permanência do Sr. João Teodoro da Silva como presidente daquele conselho para o período de 2019/2021 pode prejudicar tal medida. A seu ver, no entanto, o fato de ser fixado prazo para a execução da diretiva, juntamente com seu monitoramento, seriam suficientes para contornar tal limitação. Adicionalmente, tendo em conta o insucesso que teve em sanear esta TCE mediante o acesso ao site do Cofeci, apresenta proposta no sentido de dar-se ciência àquela entidade quanto à necessidade de dar cumprimento ao Acórdão 96/2016-TCU-Plenário, Relator Ministro-Substituto Weder de Oliveira, no que diz respeito ao cumprimento da Lei de Acesso à Informação (peça 57, p. 15/17) .
10.	De minha parte, acompanho as conclusões da unidade técnica (peça 57) , cujas análises incorporo às minhas razões de decidir, inclusive quanto ao entendimento de que os pagamentos da "gratificação financeira a título de assiduidade" foram indevidos. No que se refere ao encaminhamento relativo a este último aspecto, contudo, não vejo que a determinação de instauração de tomada de contas especial deva ser expedida. Conforme se pode verificar pelo quadro inserido nos parágrafos 44 e 76 da instrução transcrita no Relatório precedente, os valores envolvidos, além de, mesmo que somados, corresponderem a montante pouco expressivo, ainda se distribuem por pelo menos três exercícios. O mais provável, portanto, é que o custo de instauração e processamento da TCE em questão se mostre mais elevado do que o seu benefício. Acerca do tema, então, entendo suficiente a outra medida também sugerida pela unidade instrutiva, no sentido de determinar-se a suspensão imediata, caso tal providência ainda não haja sido adotada, dos pagamentos a prestadores de serviços da vantagem denominada "gratificação financeira, a título de assiduidade", ou similar, revogando as respectivas normas autorizadoras.
Afora a ressalva mencionada no parágrafo anterior, ao acompanhar os demais itens da proposta de encaminhamento da unidade técnica, manifesto-me que o Tribunal aprove o acórdão que ora submeto à apreciação deste Colegiado.
TCU, Sala das Sessões Ministro Luciano Brandão Alves de Souza, em 24 de novembro de 2020.
AUGUSTO SHERMAN CAVALCANTI 
Relator